【裁判字號】    96,重訴,20
【裁判日期】    970606
【裁判案由】    給付工程款
【裁判全文】
臺灣苗栗地方法院民事判決              96年度重訴字第20號
原      告  乙○○
被      告  寰泰企業有限公司
法定代理人  甲○○
訴訟代理人  林誌誠律師
上列當事人間因請求給付工程款事件，本院於民國97年6 月3 日
言詞辯論終結，判決如下：
    主  文
原告之訴及假執行之聲請均駁回。
訴訟費用由原告負擔。
    事  實
壹、原告方面
一、聲明：
（一）被告應給付原告新臺幣（下同）8,242,490 元，及自起訴
      狀繕本送達被告翌日起至清償日止，按週年利率百分之5
      計算之利息。
（二）願供擔保請准宣告假執行。
二、陳述略以：
（一）被告於民國91、92、93年與原告訂立承攬契約，由原告施
      作臺灣電力股份有限公司（以下簡稱：「臺電公司」）苗
      栗區營業處乙工區配電外線工程（臺電公司發包予榮電公
      司，榮電公司轉包予被告公司，被告公司轉包予原告施作
      ），工程款為：91年度23,358,827元，92年度22,887,473
      元，93年度16,597,264元，惟其中93年度之工程，原告僅
      施作部分，即轉由訴外人丁○○（松光公司）施作，丁○
      ○施作之12,000,000元部分為應予扣除，雙方協議原告取
      得其中百分之67點5 ，是被告應給付原告34,319,405元（
      23,358,827+22,887,473+16,597,264-12,000,000=50,843
      ,564 67.5 ℅=34,319,405） 。另原告應負擔勞健保費
      用1,134,436 元，雙方協議書附件所示藍色原子筆打勾部
      分費用748,246 元，借款金額24 ,756,711 元，此均應扣
      除，但被告應另返還原告保固金562,478 元，故被告應給
      付原告0000000 元（34,319,405-1,134,436-748,246-24,
      756,711 =7,680,012+562,478=8,242,490）及利息，對此
      兩造並於95年8 月3 日達成協議。爰依民法第179 條（保
      固金562478元部分，見卷二第4 頁）、490 條、第505 條
      規定及兩造95年8 月3 日之協議提出本件訴訟。
（二）對被告抗辯之陳述：95年8 月3 日，兩造於苗栗市公所解
      委員會達成計算方式之協議，被告即屬民法第129 條第1
      項第2 款之承認，是原告未罹於兩年時效。另兩造於94年
      3 月31日在立法委員何智輝服務處協議之協議書第三點可
      知被告同意協調工程費，亦屬被告為承認。
三、證據：提出工程款明細表、協議書、公司變更事項登記表、
    計算明細影本等件為證。
貳、被告方面
一、聲明：駁回原告之訴；願供擔保請准宣告免為假執行。
二、陳述略以：
（一）否認原告主張之工程款、丁○○施工部分之款項、稅金、
      保固金、材料費、工程罰金、勞健保費、團體保險費等項
      目之數額，丁○○承包部分總施工費為19,350,627元，另
      對91、92年度之工程款提出時效抗辯。
（二）被告受原告脅迫而與原告為95年8 月3 日之調解書草約，
      故該調解書草約之協議無效。原告可請求之金額，以百分
      之62點5 計算，為27,014,449元，退步言縱上開調解書草
      約協議成立，以百分之67點5 計算，為29,064,602元，無
      論如何，均應扣除原告已領取之借款部分24,756,710元，
      以及5,962,983 元（榮電結餘留存材料金額122,353 元、
      補貼材料差價1,500,000 元、插頭封套3,000 元、團保費
      50,000元、勞健保費1,517,126 元、水泥腳木500,000 元
      、苗配312 、208 、209 、219 等工程廢銅線220,000 元
      、車輛租借費用1,240,000 元、燃料稅、牌照稅、罰金62
      ,258 元 、95年8 月3 日同意扣除金額748,246 元）（見
      卷一第148 至150 頁）。
三、證據：提出配電工程協議書、存證信函、協議書、聲請調解
    書、函文、協議扣除費用明細、施工明細、借款明細影本等
    件為證。
、本院依職權調取調95年度訴字第258 號損害賠償案件民事卷
    宗、本院96年度易字第414 號妨害自由案件刑事卷宗。
    理  由
壹、本院行集中審理程序，協同兩造整理整點並簡化兩造爭執與
    不爭執事項如次：
一、兩造不爭執事項：
（一）兩造於91年至93年間，由原告承攬被告之工程。
（二）原告向被告之借款24,756,710元，應扣抵原告本件向被告
      請求之兩造承攬契約工程款。
（三）兩造於94年3 月31日在立法委員何智輝服務處達成協議，
      內容如本院卷第134 頁（同第197 頁）：「一、甲方（原
      告）於民國九十三年承包乙方（被告）大湖、卓蘭、泰安
      榮電乙工區外線工程，材料尚未清點完成，材料須於拾天
      內完成清點。二、清點完成後，如有短缺材料，由雙方協
      調折算現金由甲方賠償。三、甲方於八十九年至九十三年
      間，甲方向乙方承攬之施工工程費用由雙方於材料清點完
      成後，一併協調結算工程費」。
二、兩造爭執之事項：
（一）91年、92年、93年之工程款各為何？
（二）原告請求之工程款，應扣減之項目及數額。
（三）經結算後，被告是否應給付原告工程款？
（四）95年8 月3 日兩造之協議，原告應受領之工程款為百分之
      67點5，以及其他協議事項，是否受原告脅迫所致？
（五）被告有無收受原告交付之562,748 元保固金？如有，是否
      應返還原告？
（六）兩造於95年7 月7 日協議時，是否協議按照利潤，原告百
      分之62點5 、被告百分之37點5 計算？或是依該協議原告
      為百分之67點5、被告為百分之32點5？
（七）兩造94年3 月31日及95年6 月15日、7 月7 日及8 月3 日
      之協議，是否屬被告為中斷時效之承認？
（八）本件原告91、92年之請求是否已罹於時效？
貳、首就原告主張91、92年度工程款及其前原告之全部請求、原
    告請求之保固金等部分而言：
    本件被告對原告此部分主張提出時效抗辯（見卷二第157 、
    292 頁）。按「左列各款請求權，因2 年間不行使而消滅：
    七、技師、承攬人之報酬及其墊款」，民法第127 條定有明
    文。次按：「消滅時效，自請求權可行使時起算」，民法第
    128 條前段定有明文。經查：
一、本件原告請求之依據為民法第490 條、第505 條之承攬報酬
    請求權（見卷一第5 、38頁），本院即應依原告起訴之請求
    權基礎即承攬報酬之法律關係，審查本件原告之請求，是否
    有罹於時效之情形，故本件應有前述2 年短期消滅時效之適
    用。
二、原告於本院言詞辯論期日到庭自承：本件係要求91年工程款
    以23,358,827元計算，這些工程均已施作驗收完畢，92年驗
    收完畢，被告拿到款項當日即可向被告公司請款；92年工程
    款應以22,887,473元作基準，92年工程在93年結束，被告在
    93年工程款均已全部拿到，一拿到款即應結算分給原告；至
    保固金562,478 元，被告應於89年、90年返還原告，而本案
    請求之工程款，總共起訴被告僅本案而已，系爭工程款第1
    次是在94年3 月11日至何智輝服務處向被告請求，最後1 次
    向被告請求，係95年8 月16日，那次被告即未前來等語（見
    卷一第270 至273 頁）。足認原告向被告主張此部分款項，
    其中最後得請求之部分，至遲在93年間即可向被告請求，其
    餘部分在更早時間即得請求，故若無因被告承認而中斷時效
    之情形，本件原告之請求，於95年間即罹於消滅時效，原告
    於96年3 月28日始提出本件起訴（見卷一第1 頁本院收狀章
    ），應屬罹於消滅時效。
三、又原告前述既自承最後一次請求為95年8 月16日，且本件為
    唯一對被告之起訴等語，依民法第130 條規定：「時效因請
    求而中斷者，若於請求後6 個月內不起訴，視為不中斷」，
    併參酌最高法院71年臺上字第3435號判決：「由民法第130
    條之規定而觀，時效因請求而中斷者，請求人苟欲保持中斷
    之效力，非於請求後6 個月內起訴不可。如僅繼續不斷的為
    請求，而未於請求後6 個月內起訴，其中斷之效力，即無由
    保持」，因此若無被告為承認而中斷時效之情形，即因本件
    原告並未在最後請求之95年8 月16日後6 月內起訴，致未因
    其向被告為上開請求而使時效中斷。
四、本件並無因被告承認而中斷時效之情形：
（一）按「消滅時效，因左列事由而中斷：一、請求。二、承認
      。三、起訴」，民法第129 條第1 項定有明文。次按：「
      民法第129 條第1 項第2 款所謂之承認，為認識他方請求
      權存在之觀念表示，僅因債務人一方行為而成立，此與民
      法第144 條第2 項後段所謂之承認，須以契約為之者，性
      質迥不相同。又債務人於時效完成後所為之承認，固無中
      斷時效之可言，然既明知時效完成之事實而仍為承認行為
      ，自屬拋棄時效利益之默示意思表示，且時效完成之利益
      ，一經拋棄，即恢復時效完成前狀態，債務人顯不得再以
      時效業經完成拒絕給付」，最高法院著有50年臺上字第28
      68號判例可資參照，認承認需以「認識他方請求權存在」
      為限，另參酌最高法院63年臺上字第1948號判例：「上訴
      人所欠被上訴人貨款6 萬元既以所得佣金3 千元抵償其一
      部分，自係對被上訴人為請求權存在之承認，依民法第12
      9 條第1 項第2 款，被上訴人之請求權消滅時效即因而中
      斷」及最高法院93年度第1447號判決：「承認不以明示為
      限，只須依義務人之舉動，或其他情事足以間接推知其有
      承認之意思者，即足當之，且非義務人對權利人之債權金
      額為承認，只需承認權利人之請求權存在即可」，均採相
      同之見解。所謂「認識或承認他方請求權存在」，係指認
      識或承認自己應向他方為給付，致他方對己之請求權存在
      ，如僅係就結算公式或標準有所承認，但對於依該公式或
      標準結算之結果，尚未承認依該結算結果應給付他方任何
      款項，致未承認他方對己有何請求權存在，甚至認為依結
      算結果，他分應給付己方若干款項，致己方對他方有請求
      權存在，或因意圖對他方有所請求，而與他方先對結算基
      準、公式或標準達成協議，即非屬中斷時效之承認。另參
      酌最高法院94年度臺上字第956 號判決認：「又依前揭付
      款辦法之約定，系爭合約所稱之『結算完畢』，係指驗收
      完畢後、開具保固切結前之『結算』，…，可見被上訴人
      就其是否應再支付上訴人工程保留款向有爭執，…，自難
      認被上訴人承認上訴人對其得行使工A045號工程、工A042
      號工程之保留款債權共12,892,165元，上訴人之系爭工程
      請求權自無因被上訴人之承認而時效中斷，被上訴人亦無
      何拋棄時效利益之意思。上訴人所舉勤業會計師事務所查
      帳函係勤業會計師事務所執行查帳作業時所寄發，顯非被
      上訴人所為意思表示或觀念通知，自不能產生中斷時效之
      效果，且會計師事務所就被上訴人會計帳上應付工程款科
      目抽查時，因未結算兩造間其他科目之往來情形，故其查
      帳函之真意並非表示會計帳上記載被上訴人公司結算結果
      積欠上訴人該等款項，因而不可能有任何中斷時效之法律
      效果」，亦可見對最終結算結果為承認，始為中斷時效之
      承認。
（二）原告主張被告為中斷時效之承認，無非以：兩造於94年3
      月31日在立法委員何智輝服務處作成協議書，以及95年8
      月3 日在苗栗縣苗栗市公所調解委員會就91年至93年之工
      程款達成計算方式之協議，故被告為中斷時效之承認，時
      效應重行起算等語。經查：
１、兩造均不爭執於94年3 月31日在立法委員何智輝服務處達成
    協議：「一、甲方（原告）於民國九十三年承包乙方（被告
    法定代理人甲○○）大湖、卓蘭、泰安榮電乙工區外線工程
    ，材料尚未清點完成，材料須於拾天內完成清點。二、清點
    完成後，如有短缺材料，由雙方協調折算現金由甲方賠償。
    三、甲方於八十九年至九十三年間，甲方向乙方承攬之施工
    工程費用由雙方於材料清點完成後，一併協調結算工程費」
    ，並有兩造均不爭執其為真正之協議書影本附卷可稽（見卷
    一第134 、197 頁）。觀其內容，原告得向被告請領多少工
    程費，尚待材料清點完成後，兩造再行協調，並未確切約定
    被告應對原告為任何給付，或依結算結果何方應對他方給付
    若干款項，致未承認原告有何請求權存在，揆諸前揭說明，
    應非屬被告為中斷時效之承認。
２、兩造於95年8 月3 日在苗栗縣苗栗市公所調解委員達成協議
    ，其內容如本院卷一第14、15頁之事實，為兩造所不爭執，
    並經證人陳淑芬到庭結證稱：伊現職為律師，於95年8 月3
    日受被告公司委任，陪同其法定代理人甲○○參加調解，本
    院卷一第41頁原證一筆跡為伊所寫，是95年8 月3 日參加調
    解時所寫，正本在伊那裡，兩造手上都是影本，95年8 月3
    日去時，拿出紙筆，表示就現在談的拿出筆出來紀錄，談到
    哪裡就寫到哪裡，就是原證一的內容，當時表示並沒有就實
    際算出來的金額跟兩造確認過，所以要兩造先想清楚，然後
    在上面簽名，當時調解委員也在場等語（見卷一第70、71頁
    ）。被告雖爭執係遭原告脅迫所簽署，但被告並未依民法第
    92、93條於脅迫終止後1 年內撤銷該協議之意思表示，故該
    協議仍屬有效。惟觀諸該協議之內容，僅係就計算之基準、
    應加項目、應減項目等達成協議，並未就各項目之實際金額
    之確切數字為若干，以及最後加、減結算金額達成協議，對
    此證人陳淑芬結亦證稱：並未就實際算出來的金額跟兩造確
    認過，當時先把計算式確定，至於具體金額，雙方再另外找
    時間確認，那時想法，是先把計算公式先確定下來，其他工
    程款具體項目，其他要扣的金額，大家會比較好談等語（見
    卷一第71、72頁），經核與其助理丙○○到庭結證稱：跟被
    告說，請就原告提出的單據也計算一下，被告有跟伊說，原
    告反而有欠被告款項的情形，就依據被告所說的製作明細表
    ，列入扣款金額項目中等語（見卷一第99頁），原告本人更
    於本院言詞辯論時自承：95年8 月3 日，被告並無答應確定
    要給付原告多少錢等語（見卷一第274 頁），以上證據互核
    相符，足證被告並未於95年8 月3 日承認對原告應為任何給
    付，亦未對兩造最終結算結果承認應給付原告若干金額，致
    未承認原告有何請求權存在，揆諸前揭說明，顯非屬被告為
    中斷時效之承認。
３、按「稱承攬者，謂當事人約定，一方為他方完成一定之工作
    ，他方俟工作完成，給付報酬之契約」，民法第490 條第1
    項定有明文。又按：「和解有使當事人所拋棄之權利消滅及
    使當事人取得和解契約所訂明權利之效力」，民法第737 條
    定有明文。兩造於94年3 月31日在立法委員何智輝服務處達
    成之協議，以及於95年8 月3 日在苗栗縣苗栗市公所調解委
    員達成之協議，均未就結算結果達成應由何方給付他方若干
    金額之協議，僅兩造表達欲對於舊有法律關係進行結算之意
    願而已，已如前述，則原告不因上開2 次協議，而需為被告
    完成舊有法律關係外之新增工作，被告亦不因上開2 次協議
    ，而需新增負擔任何原告承攬新工作之報酬，故上開2 次協
    議本身，並非新成立承攬契約，原告主張上開95年8 月3 日
    協議乃成立新承攬契約關係，故時效應自斯時起算等語，顯
    屬無據。復因兩造之上開2 次協議，均未就結算結果達成應
    由何方給付他方若干金額之共識，故兩造均未因上開2 次協
    議而取得任何具體之請求權，或取得任何得向他方請求之權
    利，故上開2 次協議亦非和解契約，原告以該2 次協議為訴
    訟標的提出本件請求，同屬無據。
五、原告另依承攬關係及不當得利之法律關係請求被告返還保證
    金562,478 元（見卷二第4 頁）。惟關於原告請求之此部分
    保固金，究係為何工程之保固金？所保固之工程何時完工？
    所保固之工程有無瑕疵而應以該保固金扣抵？為何為原告所
    述之562,478 元且被告應於89、90年間返還（見卷一第272
    頁）？均未見原告舉證以實其說。況民法第127 條第7 款之
    所以規定承攬人之報酬請求權及其墊款，應適用2 年之短期
    消滅時效，乃在於承攬法律關係屬現代工商社會交易頻繁之
    法律關係類型之一，如不督促債權人及早行使關於承攬契約
    關係所生之權利，勢將使法律關係久懸不決，而經常處於不
    安定之狀態，致增加不可預料之風險與成本，有礙工商進步
    繁榮與發展，而保固金返還請求權與承攬報酬之返還請求權
    ，同係基於承攬契約關係而生，具有同一「有及早確定其法
    律關係必要」之法律理由，故保固金之返還請求權，應得類
    推適用民法第127 條第7 款短期消滅時效之規定，最高法院
    96年度臺上字第2392號判決認：「上訴人主張系爭保固金原
    為承攬報酬之一部分，應有民法第127 條第7 款承攬報酬2
    年短期時效之適用，此攸關被上訴人之系爭保固金返還請求
    權是否罹於時效而消滅，原審認為保固金其性質有別於承攬
    報酬，保固金請求權之消滅時效之規定，不適用民法第127
    條第7 款承攬報酬短期時效之規定，而為上訴人不利之認定
    ，非無研求之餘地」，亦同此見解，故原告此部分請求，應
    罹於短期消滅時效。另就原告之不當得利請求權而言，倘依
    原告之主張，被告既係基於承攬之法律關係而取得該保固金
    ，則被告保有該保固金，即非無法律上之原因，並以承攬契
    約關係，為其取得並保有之法律上原因及權源，是原告依不
    當得利之法律關係請求被告返還該保固金，同無理由。
六、綜上，原告依給付承攬報酬之法律關係，請求被告給付91、
    92年度工程款及其前原告之全部請求、原告請求之保固金等
    部分，經被告提出時效抗辯，依民法第127 條第7 款短期消
    滅時效之規定，均屬罹於消滅時效，且被告對於保固金之部
    分並非不當得利，又本件原告並未在最後請求後6 月內起訴
    ，故並未因其向被告請求而中斷時效，且查無因被告承認而
    中斷時效之情形，是本件原告此等部分之請求，為無理由。
、次就原告主張93年度之工程款之部分而言：
一、如前所述，兩造於95年8 月3 日，至多僅結算公式或標準達
    成協議，但對於依該公式或標準結算之結果，被告尚未承認
    依該結算結果應給付原告任何款項，致未承認原告對被告有
    何請求權存在，甚至認：依結算結果，原告應給付被告若干
    款項，原告已屬溢領等語（見卷二第158 頁），被告並對原
    告所提出之工程款項文書形式及實質均有爭執，並抗辯：該
    等文書均為訴外人榮電公司承攬訴外人臺灣電力公司之工程
    款項，被告結算後，原告尚應給付被告7,118,897 元等語（
    見卷二第209 頁）、即使是依照本院卷一卷14、15頁即陳淑
    芬律師所述為其所寫的95年8 月3 日雙方協議，且即使被告
    應分配額為百分之62點5 ，被告依該協議計算結果，仍認原
    告應給付被告而非被告應給付原告，因很多領據原告之前都
    已逾領等語（見卷二第292頁）。
二、經查：原告主張被告應給付工程款之內容明細，亦即原告提
    出得用以計算兩造95年8 月3 日協議公式中工程款部分之證
    據，係其單方面製作提出之明細表（見卷一第7 至13頁），
    被告對其形式及實質均有爭執（見卷二第209 頁）。查該明
    細表並無任何兩造或訴外人之簽章，為任何人均得自行製作
    之電腦格式，尚無任何證明力，且原告復未能舉證證明95年
    8 月3 日兩造之結算公式中各加、減項目，其各項目之確切
    內容、數額何以為原告所主張者，致依該公式結算結果，原
    告得向被告主張若干金額，以實其說，故尚難因原告之片面
    主張，即遽邇斷定被告必然需給付原告所主張之金額。
肆、綜上所述，原告主張91、92年度工程款及其前原告之全部請
    求、原告請求之保固金等部分，被告之時效抗辯為有理由，
    且被告對於保固金之部分，其取得具法律上原因，而原告主
    張93年度工程款之部分，亦未舉證證明其符合兩造於95年8
    月3 日所協議之結算公式，以實其說，從而本件原告之訴為
    無理由，應予駁回，其假執行之聲請失所附麗，應併予駁回
    。
伍、本件事證已臻明確，兩造其餘主張、陳述與舉證，經審酌與
    本院前開判斷不生影響，爰不再予逐一論述，附此敘明。
陸、訴訟費用負擔之依據：民事訴訟法第78條。
中    華    民    國    97    年    6     月    6     日
                  民事庭  法  官  伍偉華
以上正本係照原本作成。
如對本判決上訴，須於判決送達後20日內向本院提出上訴狀。
                          書記官  黎東成
中    華    民    國    97    年    6    月    6     日


司法院資訊處製作；財團法人民間司法改革基金會備份。
